ACORDAO-COMPLETO-2406447

ACÓRDÃO 4716/2020 ATA 11/2020 - PRIMEIRA CÂMARA

VISTOS, relatados e discutidos estes autos que tratam de atos de concessão de reforma emitidos pela Diretoria de Administração do Pessoal da Aeronáutica;
ACORDAM os Ministros do Tribunal de Contas da União, reunidos em Sessão da 1ª Câmara, nos termos dos arts. 71, inciso III, da Constituição Federal, 1º, inciso V, e 39, inciso II, da Lei 8.443/1992 e 260, §§ 1º e 5º, do RITCU e ante as razões expostas pelo Relator, em:
9.1. considerar legais e conceder registro aos atos de concessão de reforma emitidos em favor de Paulo Balan (XXX.947.249-XX) , Reginaldo dos Santos Guimarães (XXX.511.428-XX) e Roberto Vargas (XXX.283.298-XX) ;
9.2. considerar prejudicado, em razão da perda de objeto, o exame de mérito referente ao ato de concessão de reforma emitido em favor de Othoniel Segundo Diniz (XXX.765.169-XX) ;
9.3. considerar ilegal e recusar registro ao ato de concessão de reforma emitido em favor de Ricardo Spalding (XXX.713.198-XX) ;
9.3.1. dispensar a devolução dos valores indevidamente recebidos até a data da ciência pela Diretoria de Administração do Pessoal da Aeronáutica, do presente acórdão, com base no Enunciado 106 da Súmula da Jurisprudência do TCU;
9.3.2 determinar à Diretoria de Administração do Pessoal da Aeronáutica que:
9.3.2.1. faça cessar os pagamentos decorrentes do ato impugnado, comunicando ao TCU, no prazo de 15 dias, as providências adotadas, nos termos do art. 262, caput, do Regimento Interno do TCU, do art. 8º, caput, da Resolução-TCU 206/2007 e do art. 19, caput, da Instrução Normativa-TCU 78/2018;
9.3.2.2. emita novo ato de reforma, livre da irregularidade apontada, submetendo-o ao TCU, no prazo de trinta dias, consoante os arts. 262, § 2º, do Regimento Interno do TCU e 19, § 3º, da Instrução Normativa TCU 78/2018;
9.3.2.3. informe ao interessado cujo ato foi apreciado pela ilegalidade que, no caso de não provimento de recurso eventualmente interposto, deverão ser repostos os valores recebidos após a ciência deste acórdão pela Diretoria de Administração do Pessoal da Aeronáutica;
9.3.2.4. comunique imediatamente ao interessado o teor do presente acórdão, encaminhando ao TCU, no prazo de 30 dias, comprovante da respectiva data de ciência, nos termos do art. 4º, § 3º, da Resolução-TCU 170/2004;

Atos de concessão de reforma emitidos pela Diretoria de Administração do Pessoal da Aeronáutica. Apreciação para fins de registro.

Primeira Câmara

3. Interessados: Othoniel Segundo Diniz (XXX.765.169-XX); Paulo Balan (XXX.947.249-XX); Reginaldo dos Santos Guimarães (XXX.511.428-XX); Ricardo Spalding (XXX.713.198-XX); Roberto Vargas (XXX.283.298-XX).

13.1. Ministros presentes: Walton Alencar Rodrigues (Presidente), Benjamin Zymler, Bruno Dantas e Vital do Rêgo (Relator).
13.2. Ministros-Substitutos presentes: Augusto Sherman Cavalcanti e Weder de Oliveira.

ACORDAO-COMPLETO-2462749

Acórdão 2862/2022 - Primeira Câmara

ACORDAO-COMPLETO-2427824

Acórdão de Relação 10030/2020 - Primeira Câmara

Acórdão de Relação

VITAL DO RÊGO

Em análise, atos de concessão de reforma emitidos pela Diretoria de Administração do Pessoal da Aeronáutica. A Sefip, no parecer de peça 8, propõe considerar prejudicado, em razão da perda de objeto, o ato de concessão de reforma emitido em favor de Othoniel Segundo Diniz e legais as demais concessões. 
O MPTCU, representado nos autos pelo Procurador Dr. Sergio Ricardo Costa Caribé, manifestou-se de acordo com a proposição da unidade técnica (peça 10) . 
Eis o relatório.

não há.

Procurador Sergio Ricardo Costa Caribé.

REFORMA. PROVENTOS DE REFERÊNCIA CALCULADOS SOBRE UM POSTO OU GRADUAÇÃO ACIMA DO OCUPADO NA ATIVA PARA MILITARES QUE NÃO COMPLETARAM, EM ATIVIDADE ESTRITAMENTE MILITAR, OS 30 ANOS REQUERIDOS PELA REDAÇÃO ORIGINAL DO ART. 50, INCISO II, DA LEI 6.880/1980 C/C ART. 135 E SEGUINTES DO REFERIDO DIPLOMA LEGAL. ILEGALIDADE DE UM ATO. EXAME PREJUDICADO, EM RAZÃO DA PERDA DE OBJETO, DE UM ATO. LEGALIDADE DOS DEMAIS ATOS. DETERMINAÇÕES. - O tempo laborado em atividade privada pode ser computado pelo militar exclusivamente para fins de contagem de tempo para a passagem para a reserva. - Todavia, o lapso laborado em atividade privada não se presta para fundamentar o pagamento da vantagem estabelecida na redação original do art. 52, inciso II, da Lei 6.880/1980 (remuneração correspondente ao grau hierárquico superior ou melhoria da mesma) eis que não há autorização legal para tanto.

REFORMA (REFO)

Secretaria de Fiscalização de Pessoal (Sefip).

Em análise, atos de concessão de reforma emitidos pela Diretoria de Administração do Pessoal da Aeronáutica em favor dos ex-militares Othoniel Segundo Diniz, Paulo Balan, Reginaldo dos Santos Guimarães, Ricardo Spalding e Roberto Vargas.
A Sefip, após análise de mérito dos atos em epígrafe (peça 8) , propõe considerar prejudicado, em razão da perda de objeto, o ato de concessão de reforma emitido em favor de Othoniel Segundo Diniz. Quanto aos demais atos, a unidade técnica propõe considerá-los legais. O MPTCU, no parecer de peça 10, ratifica a proposição formulada pela unidade técnica.
-II-
Registro minha concordância com a proposta formulada pela unidade técnica, aquiescida pela manifestação do MPTCU, para os atos de concessão de reforma emitidos em favor de ex-militares Othoniel Segundo Diniz, Paulo Balan, Reginaldo dos Santos Guimarães, Ricardo Spalding e Roberto Vargas. 
Entretanto, dissinto dos pareceres precedentes quanto ao ato de reforma emitido em favor de Ricardo Spalding pelas razões que passo a expor.
De início, convém apresentar o mapa de tempo do interessado que ingressou na reserva remunerada em 22/2/2001:
		Último posto/graduação na ativa
	Posto/graduação base de cálculo para os proventos
	Tempo de efetivo serviço militar até 29/12/2000
	Tempo privado averbado (anterior à 29/12/2000) 
	Tempo total computado

	Ricardo Spalding
	Suboficial
	2º Tenente
	29a 3m e 2d (*) 
	8m e 25d
	30a 00m 00d

 (*) Já considerando o tempo de licença não gozada (8 meses) 
Vale rememorar que a redação original do art. 50, inciso II, da Lei 6.880/1980 assegurava aos militares os seguintes direitos:
Art. 50. São direitos dos militares:
 (...) 
II - a percepção de remuneração correspondente ao grau hierárquico superior ou melhoria da mesma quando, ao ser transferido para a inatividade, contar mais de 30 (trinta) anos de serviço;
Contudo, a Medida Provisória 2.215-10 de 31/8/2001 revogou o mencionado dispositivo, assegurando, aos militares que atendessem os requisitos temporais constantes do referido dispositivo até 29/12/2000 "o direito à percepção de remuneração correspondente ao grau hierárquico superior ou melhoria dessa remuneração". Portanto, os militares que na data estipulada pela MP 2.215-10/2001 cumpriram os requisitos temporais "específicos" estabelecidos até então pelo Estatuto dos Militares, fariam jus ao benefício ainda que continuassem na ativa.
Ocorre que no art. 135 e seguintes da Lei 6.880/1980 encontra-se especificado e delimitado o que são considerados "anos de serviço". Senão vejamos os referidos dispositivos, em sua redação original:
Art. 135. Na apuração do tempo de serviço militar, será feita distinção entre:
I - tempo de efetivo serviço; e
II - anos de serviço.
Art. 136. Tempo de efetivo serviço é o espaço de tempo computado dia a dia entre a data de ingresso e a data-limite estabelecida para a contagem ou a data do desligamento em consequência da exclusão do serviço ativo, mesmo que tal espaço de tempo seja parcelado.
§ 1º O tempo de serviço em campanha é computado pelo dobro como tempo de efetivo serviço, para todos os efeitos, exceto indicação para a quota compulsória.
§ 2º Será, também, computado como tempo de efetivo serviço o tempo passado dia a dia nas organizações militares, pelo militar da reserva convocado ou mobilizado, no exercício de funções militares.
§ 3º Não serão deduzidos do tempo de efetivo serviço, além dos afastamentos previstos no artigo 65, os períodos em que o militar estiver afastado do exercício de suas funções em gozo de licença especial.
§ 4º Ao tempo de efetivo serviço, de que trata este artigo, apurado e totalizado em dias, será aplicado o divisor 365 (trezentos e sessenta e cinco) para a correspondente obtenção dos anos de efetivo serviço.
Art. 137. Anos de serviço é a expressão que designa o tempo de efetivo serviço a que se refere o artigo anterior, com os seguintes acréscimos:
I - tempo de serviço público federal, estadual ou municipal, prestado pelo militar anteriormente à sua incorporação, matrícula, nomeação ou reinclusão em qualquer organização militar;
II - 1 (um) ano para cada 5 (cinco) anos de tempo de efetivo serviço prestado pelo oficial do Corpo, Quadro ou Serviço de Saúde ou Veterinária que possuir curso universitário até que este acréscimo complete o total de anos de duração normal do referido curso, sem superposição a qualquer tempo de serviço militar ou público eventualmente prestado durante a realização deste mesmo curso;                      
III - tempo de serviço computável durante o período matriculado como aluno de órgão de formação da reserva;
IV - tempo relativo a cada licença especial não-gozada, contado em dobro;
V - tempo relativo a férias não-gozadas, contado em dobro;            
VI - 1/3 (um terço) para cada período consecutivo ou não de 2 (dois) anos de efetivo serviço passados pelo militar nas guarnições especiais da Categoria "A", a partir da vigência da Lei nº 5.774, de 23 de dezembro de 1971.                    
§ 1º Os acréscimos a que se referem os itens I, III e VI serão computados somente no momento da passagem do militar à situação de inatividade e para esse fim.
§ 2º Os acréscimos a que se referem os itens II, IV e V serão computados somente no momento da passagem do militar à situação de inatividade e, nessa situação, para todos os efeitos legais, inclusive quanto a percepção definitiva de gratificação de tempo de serviço, ressalvado o disposto no § 3º do artigo 101.                       § 3º O disposto no item II aplicar-se-á, nas mesmas condições e na forma da legislação específica, aos possuidores de curso universitário, reconhecido oficialmente, que vierem a ser aproveitados como oficiais das Forças Armadas, desde que este curso seja requisito essencial para seu aproveitamento.                    
§ 4º Não é computável para efeito algum, salvo para fins de indicação para a quota compulsória, o tempo:
a) que ultrapassar de 1 (um) ano, contínuo ou não, em licença para tratamento de saúde de pessoa da família;
b) passado em licença para tratar de interesse particular ou para acompanhar cônjuge ou companheiro (a) ;                        
c) passado como desertor;
d) decorrido em cumprimento de pena de suspensão do exercício do posto, graduação, cargo ou função por sentença transitada em julgado; e
e) decorrido em cumprimento de pena restritiva da liberdade, por sentença transitada em julgado, desde que não tenha sido concedida suspensão condicional de pena, quando, então, o tempo correspondente ao período da pena será computado apenas para fins de indicação para a quota compulsória e o que dele exceder, para todos os efeitos, caso as condições estipuladas na sentença não o impeçam.
Art. 143. Na contagem dos anos de serviço não poderá ser computada qualquer superposição dos tempos de serviço público federal, estadual e municipal ou passado em administração indireta, entre si, nem com os acréscimos de tempo, para os possuidores de curso universitário, e nem com o tempo de serviço computável após a incorporação em organização militar, matrícula em órgão de formação de militares ou nomeação para posto ou graduação nas Forças Armadas. (destaques acrescidos) 
Observa-se dos dispositivos mencionados que a expressão "anos de serviço", utilizada no art. 50, inciso II é posteriormente qualificada a partir do art. 135. Na referida qualificação, não se encontram os tempos eventualmente laborados na iniciativa privada, fato que permite concluir que estes tempos, conquanto possam ser considerados para fins de inativação dos militares com base na contagem recíproca dada pelos art. 202, § 2º, da CF/1988, art. 94 da Lei 8.213/1991, bem como pelo § 1º do art. 93 do Decreto 4.307/2002[footnoteRef:2], observada a compensação financeira entre os regimes, não podem ser computados com a finalidade de conferir a vantagem financeira prevista no art. 50, inciso II, já que não há previsão legal para tanto. [2:  Decreto 4.307/2002, art. 93.  No cálculo dos anos de serviço do militar poderão ser computados os tempos de serviço previstos nos arts. 33, 36 e 37 da Medida Provisória no 2.215-10, de 2001, e nos incisos I, III e VI do art. 137 da Lei no 6.880, de 1980. § 1º O tempo de serviço em atividade privada vinculada ao Regime Geral de Previdência Social, prestado pelo militar, anteriormente à sua incorporação, matrícula, nomeação ou reinclusão, desde que não superposto a qualquer outro tempo de serviço público, será contado apenas para efeito de passagem para a inatividade remunerada.] 
Nesse sentido, é fácil observar, por exemplo, que o § 1º do art. 137 preconiza que "os acréscimos a que se referem os itens I, III e VI serão computados somente no momento da passagem do militar à situação de inatividade e para esse fim". Tal dispositivo demonstra que a norma trouxe uma qualificação para a expressão "anos de serviço" e discriminou, entre os tempos, aqueles que poderiam surtir todos os efeitos e aqueles que só permitiriam a contagem para inatividade.
É nítido que a intenção do legislador era a de premiar com um posto/graduação acima do ocupado na atividade, aqueles militares que contassem 30 anos de efetivo serviço na atividade militar ou nas situações específicas discriminadas na lei que indicam relação de causa e efeito com a atividade militar, como no caso dos incisos II, IV e V, discriminados de forma expressa no § 2º do art. 137. 
Considerando tais argumentos, observo que o Sr. Ricardo Spalding apenas cumpre os 30 anos requeridos pela Lei 6.880/1980 antes de 29/12/2000 se considerados os tempos laborados por ele em atividades privadas e que foram averbados em seus assentamentos. Contudo, conforme se demonstrou, nessa situação, ele não faria jus ao benefício que previa proventos calculados com base na remuneração referente ao posto/graduação imediatamente posterior ao que ocupava na ativa já que, na qualificação de tempos, o Estatuto dos Militares não autorizou a contagem de tempos exercidos na iniciativa privada para conferir a vantagem mencionada. Por tal razão, entendo que a concessão em comento não reúne condições para receber a chancela da legalidade.
Por fim vale dizer que o ato irregular em questão foi emitido na data de 1/6/2008 e disponibilizado ao TCU em 8/6/2015, portanto, há menos de 5 (cinco) anos, situação que à luz do entendimento firmado a partir da prolação do Acórdão 587/2011-TCU-Plenário, dispensa a oitiva do beneficiário do ato.
Ante o exposto, VOTO para que seja adotada a minuta de acórdão que ora trago ao exame deste Colegiado.
TCU, Sala das Sessões Ministro Luciano Brandão Alves de Souza, em 20 de abril de 2020.
Ministro VITAL DO RÊGO 
Relator